【裁判字號】    97,訴,474
【裁判日期】    980327
【裁判案由】    拆屋還地
【裁判全文】
臺灣新竹地方法院民事判決               97年度訴字第474號
原      告  甲○○
訴訟代理人  林思銘律師
複代理  人  戊○○
複代理  人  丁○○
被      告  丙○○
            乙○○
上列當事人間拆屋還地事件，本院於民國98年3月10日言詞辯論
終結，判決如下：
    主      文
被告丙○○應將坐落新竹市○○段一八六地號土地上如附件新竹
市地政事務所九十七年九月十日複丈成果圖所示C部分鐵皮屋（
面積一七二平方公尺）、D 部分車庫（面積六五點九四平方公尺
）、E 部分車棚（面積九六點二七平方公尺）拆除，並將占用土
地（如附件所示C 、D 、E 、F 部分，面積共一零八八點四六平
方公尺）返還原告及全體共有人。
本判決第一項於原告以新臺幣壹佰貳拾柒萬元為被告丙○○供擔
保後，得假執行。
原告其餘之訴及假執行之聲請均駁回。
訴訟費用由被告丙○○負擔百分之六十三，餘由原告負擔。
    事實及理由
壹、程序事項
一、原告民國97年12月16日辯論意旨狀所為之補正聲明，係由於
    本院於97年9 月10日施行勘驗測量後，更正請求如主文所示
    。核原告所為係不變更訴訟標的，而更正事實上之陳述及聲
    明尚未明確部分，依民事訴訟法第256 條之規定，非為訴之
    變更，合先敘明。
二、本件被告丙○○經合法通知而未於言詞辯論期日到場，核無
    民事訴訟法第386 條各款之情形，應依原告之聲請，由其一
    造辯論判決。
貳、實體事項
一、原告起訴主張略以：
    原告與被告乙○○以及訴外人陳彭叩、姜雲龍、姜文堂、姜
    秀珍、姜玉英以及姜秀枝共有坐落新竹市○○段一八六地號
    土地（下稱系爭土地）。被告丙○○無權占用如附件複丈成
    果圖所示C 、D 、E 、F 土地並在C 部分搭建鐵皮屋、D 部
    分搭建車庫、E 部分搭建車棚。被告乙○○無權占用如附件
    複丈成果圖所示A 、B 部分土地並占用A 部分搭建三層加強
    磚造以及第四層鐵皮屋之地上物，經原告發現後，要求被告
    丙○○、乙○○分別將上揭地上物拆除，被告二人乃請求使
    用二年（即自94年1月1日起至95年12月31日止），期滿被告
    等即願拆除地上物。惟期滿後，被告二人竟不為拆除地上物
    ，經原告函告拆屋還地，迄今尚未歸還。爰依民法第767條
    及821條之規定，請求被告二人拆屋歸地與系爭土地全體共
    有人，爰聲明：（一）如主文第一項所示。（二）被告乙○
    ○應將坐落新竹市○○段一八六地號土地上如附件新竹市地
    政事務所九十七年九月十日複丈成果圖所示A部分加強磚造
    以及鐵皮屋（面積190.85平方公尺）拆除，並將土地（如附
    件所示A、B部分）返還原告等全體共有人。（三）願供擔保
    請准宣告假執行。
二、被告抗辯略以：
（一）被告丙○○未於言詞辯論期日到場，亦未提出書狀作何聲
      明或陳述。
（二）被告乙○○部分：
      按租賃期限屆滿後，承租人仍為租賃物之使用收益者，而
      出租人不即為表示反對之意思者，視為以不定期限繼續契
      約，民法第451條定有明文。又使用借貸與租賃，雖同為
      當事人約定一方以物交付他方使用，但二者性質迥不相同
      。在使用借貸，應為無償。如係有償，不論其名稱如何，
      以及契約所用之文字如何，均不得謂非租賃，最高法院著
      有72年度臺上字第835號、72年度臺上字第4295號、80年
      度臺上字第78號等判決。查依兩造約定被告乙○○使用系
      爭土地部分使用而簽訂之土地使用契約書記載，除原告等
      人同意被告乙○○使用二年期間外，並約定被告乙○○每
      月支付原告等系爭土地共有人新臺幣（下同）25,000元，
      則該土地使用契約書，依上揭最高法院判決意旨所示，應
      為租賃性質。又於上揭二年之租賃期限屆滿後，原告等仍
      同意被告繼續使用，並協議將租金調降為20,000元，而被
      告乙○○自96年1月1日起迄今，每月均給付20,000元租金
      ，期間除因被告出國稍有拖欠，嗣後均已補足。則被告乙
      ○○使用系爭土地部分係依據租賃法律關係占有使用，非
      如原告所謂無權占有，故原告請求被告拆屋還地於全體共
      有人，並無理由等語。並聲明：（一）原告之訴及假執行
      之聲請均駁回。（二）如受不利益判決，願供擔請准免予
      假執行。
三、得心證之理由：
（一）就原告向被告丙○○主張拆屋還地部分：
    1.按所有人對於無權占有或侵奪其所有物者，得請求返還之
      ，對於妨害其所有權者，得請求除去之。有妨害其所有權
      之虞者，得請求防止之。各共有人對於第三人，得就共有
      物之全部為本於所有權之請求，但回復共有物之請求，僅
      得為共有人全體之利益為之，民法第767條、第821條分別
      定有明文。
    2.查：原告起訴主張原告與被告乙○○以及訴外人陳彭叩、
      姜雲龍、姜文堂、姜秀珍、姜玉英以及姜秀枝共有系爭土
      地。而被告丙○○無權占用如附件複丈成果圖所示C 、D
      、E 、F 土地，並在C 部分搭建鐵皮屋、D 部分搭建車庫
      、E 部分搭建車棚，經原告發現後，要求被告丙○○將上
      揭地上物拆除，被告丙○○請求使用二年（即自94年1 月
      1 日起至95年12月31日止）期滿後被告丙○○需將地上物
      拆除。惟期滿後，被告丙○○竟不為拆除地上物，經原告
      函告拆屋還地，迄今尚未歸還等情，業經原告提出系爭土
      地登記謄本、土地使用契約書1 件、律師函1 件及現場照
      片2 紙（本院卷第71頁下方及77頁上方）等為證。而就被
      告丙○○占用如附件複丈成果圖所示C 、D 、E 、F 土地
      （面積經測量共1088.46 平方公尺），並在C 部分（面積
      172 平方公尺）搭建鐵皮屋、D 部分（面積65.9 4平方公
      尺）搭建車庫、E 部分（面積96.27 平方公尺）搭建車棚
      之占用面積位置，並經本院至現場勘驗並囑託新竹市地政
      事所派員測量明確，此有新竹市地政事務所97年10月7 日
      新地測字第0970007299號函所附複丈成果圖在卷可稽。另
      原告主張被告丙○○占用系爭土地搭建地上物門牌號碼為
      新竹市○○路317 巷12之1 號之地上物部分，該門牌號碼
      地上物之房屋稅籍資料顯示納稅義務人為被告丙○○一節
      ，亦有新竹市稅務局97年12月2 日新市稅房字第09700425
      14號函所附房屋稅籍證明書可按，期間該地上物或可能有
      增改，惟此亦核與原告所提出土地使用契約書所載原告及
      其餘6位共有人同意被告丙○○使用系爭土地部分二年，
      期滿後乙方即被告丙○○需將地上物拆除等情大致相符，
      綜上，足堪認定如附件複丈成果圖所示C、D、E地上物應
      為被告丙○○所有。而被告丙○○迄未到場爭執，亦未提
      出任何有利於己之聲明、陳述或證據，以供本院審酌，自
      堪信原告上揭主張為真實。
    3.綜上所述，被告丙○○既未就其占有使用系爭土地有何合
      法權源提出主張及證據，以資證明，自堪認被告丙○○係
      無權占有系爭土地，原告依民法第767條前段及中段規定
      及同法第821條規定，請求被告拆除系爭如附件複丈成果
      圖所示C、D、E地上物並返還系爭土地予原告及其他共有
      人，自屬有據，此部分應予准許。
（二）就原告向被告乙○○主張拆屋還地部分：
    1.按使用借貸與租賃，雖同為當事人約定一方以物交他方使
      用，但二者性質迥不相同。在使用借貸，應為無償。如係
      有償，不論其名稱如何，以及契約所用之文字如何，均不
      得謂非租賃（最高法院72年度台上字第835 號判決意旨參
      照）。次按租賃期限屆滿後，承租人仍為租賃物之使用收
      益，而出租人不即表示反對之意思者，視為以不定期限繼
      續契約，民法第451 條定有明文。經查：
    (1)原告起訴主張原告與被告乙○○以及訴外人陳彭叩、姜雲
      龍、姜文堂、姜秀珍、姜玉英、姜秀枝共有系爭土地。而
      被告乙○○占用如附件複丈成果圖所示A 、B 部分土地並
      占用A 部分搭建三層加強磚造以及第四層鐵皮屋之地上物
      ，經原告發現後，要求被告乙○○將上揭地上物拆除，經
      原告以及訴外人姜雲龍、姜文堂、姜秀珍、姜玉英以及姜
      秀枝同意被告乙○○使用二年（即自94年1月1日起至95年
      12月31日止）等情，業經原告提出系爭土地登記謄本、土
      地使用契約書1件及現場照片16紙等為證。且為到庭之被
      告乙○○所不爭執，而被告乙○○占用如附件複丈成果圖
      所示A、B土地（面積經測量共649.09平方公尺），並在A
      部分（面積190.85平方公尺）搭建三層加強磚造房屋及第
      4層鐵皮屋之占用面積位置，並經本院至現場勘驗並囑託
      新竹市地政事所派員測量明確，此有新竹市地政事務所97
      年10月7日新地測字第0970007299號函所附複丈成果圖在
      卷可稽，原告上揭主張堪信為真實。
    (2)依原告與訴外人姜雲龍、姜文堂、姜秀珍、姜玉英以及姜
      秀枝與被告乙○○所簽立土地使用契約書內容記載「新竹
      市○○段186 地號土地所有權人，姜雲龍甲○○姜秀珍姜
      玉英姜文堂姜秀枝（以上簡稱甲方）等同意將此地號之土
      地，約50坪讓乙○○（簡稱乙方）使用，時間94年1 月1
      日起至95年12月31日止；乙○○每月必須支付甲方等新台
      幣貳萬伍仟元整，不得有任何異議，但93年以前甲方不得
      追究，若有補償費，歸屬乙方，恐口說無憑，特立此契約
      書」以觀，顯然原告及訴外人姜雲龍共6 人已同意被告乙
      ○○使用系爭土地為被告乙○○占用部分，並同時約定由
      被告乙○○按月支付25,000元之使用代價，則依上揭法律
      意旨，該土地使用契約書之性質即為民法之租賃契約。
    (3)又被告乙○○抗辯在上揭土地使用契約書期限屆滿後即自
      96年1月1日起迄今，每月均給付20,000元與原告等人，期
      間除因被告出國稍有拖欠，嗣後均已補足一節，業據被告
      乙○○提出匯款單據23紙為證，且原告不爭執該匯款單形
      式上真正，堪信為真實。惟原告以此為被告乙○○使用系
      爭土地之補償金而非被告乙○○所指為租金云云抗辯。惟
      既然原告及訴外人姜雲龍等6人與被告乙○○間就系爭土
      地定有土地使用契約書，其性質為民法之租賃契約，已如
      上述，則在該使用期限即租期期滿後，被告乙○○繼續使
      用系爭土地時，原告等未即表示反對之意思，反而遲至97
      年3月31日始委請律師發函被告乙○○返還系爭土地使用
      部分，在此期間均繼續收受被告乙○○按月計算支付之
      20,000元之使用系爭土地之代價，則依上揭民法第451條
      之規定，不論原告認為被告乙○○按月計算支付之20,000
      元為補償費或租金，均應已發生視為以不定期限繼續契約
      之效力，被告乙○○此部分抗辯即為可採。至於被告乙○
      ○另抗辯原告已同意每月之使用代價降為20,000元一節，
      為原告所否認，然不論原告是否已同意將每月之使用代價
      由原先25,000元降為20,000元，均不影響，系爭土地使用
      契約書已經發生視為不定期限繼續契約之效力。
    (4)綜上所述，既然原告與訴外人姜雲龍、姜文堂、姜秀珍、
      姜玉英以及姜秀枝與被告乙○○所簽立土地使用契約書已
      發生視為不定期限繼續契約之效力，則被告乙○○自得以
      系爭土地使用契約書對原告主張有權占有，故原告已不得
      對被告乙○○主張拆屋還地。當然原告亦不得依據民法第
      821 條之規定請求被告乙○○將地上物拆除並返還所占用
      之土地，是原告此部分之請求，並無理由。
（三）綜上所述，原告請求被告丙○○應將坐落系爭土地上如附
      件複丈成果圖所示C 部分鐵皮屋、D 部分車庫、E 部分車
      棚拆除，並將占用土地返還原告及全體共有人，為有理由
      ，應予准許。而原告請求被告乙○○應將如附件複丈成果
      圖所示A部分加強磚造以及鐵皮房屋拆除，並將占用土地
      返還原告等全體共有人，並無理由，應予駁回。
四、本件為判決基礎之事證已臻明確，兩造其餘攻擊防禦方法及
    提出之證據，經審酌認與判決結果不生影響，爰不再予論述
    ，併此敘明。
五、假執行之宣告：原告陳明願供擔保，聲請宣告假執行，就原
    告勝訴如主文第1 項所示之部分，經核無不合，爰酌定相當
    擔保金額准許之。
六、據上論斷：原告之訴為一部有理由，一部無理由，並依民事
    訴訟法第79條，判決如主文。
中    華    民    國    98    年     3    月    27    日
                  民事第二庭  法  官  方鴻愷
以上正本係照原本作成。
如對本判決上訴，須於判決送達後20日內向本院提出上訴狀。
中    華    民    國    98    年     3    月    30    日
                              書記官  鍾佩芳


司法院資訊處製作；財團法人民間司法改革基金會備份。
